最高法院刑事判決　　　　　　　　　 110年度台上字第5329號
上　訴　人　吳冠霖


上列上訴人因重傷害案件，不服臺灣高等法院高雄分院中華民國
110 年4 月1 日第二審判決（109 年度上訴字第1077號，起訴案
號：臺灣屏東地方檢察署106 年度少連偵字第57號），提起上訴
，本院判決如下：
    主  文
上訴駁回。
    理  由
一、按刑事訴訟法第377 條規定，上訴於第三審法院，非以判決
    違背法令為理由，不得為之。是提起第三審上訴，應以原判
    決違背法令為理由，係屬法定要件。如果上訴理由書狀並未
    依據卷內訴訟資料，具體指摘原判決不適用何種法則或如何
    適用不當，或所指摘原判決違法情事，顯與法律規定得為第
    三審上訴理由之違法情形，不相適合時，均應認其上訴為違
    背法律上之程式，予以駁回。
二、上訴人吳冠霖上訴意旨略謂：
  ㈠上訴人固然有於民國106 年8 月8 日凌晨，持西瓜刀抵達現
    場但因無刀套，且刀鋒銳利，又正值夏日，故無「暗藏」之
    事，原判決此部分之認定，已然有誤；此外，被害人賴民湘
    左手雖遭上訴人持西瓜刀砍傷，但上訴人與賴民湘、林昱偉
    並不認識，且雙方衝突時，亦未受到足以萌生重傷害犯意之
    特別刺激，何況林昱偉亦指伊被攻擊兩次，第一次倒地後爬
    起來，即見上訴人手上拿著刀過來踹伊，後來有人喊打錯人
    了才停止等語，顯見上訴人對賴民湘的攻擊早已結束、未繼
    續，不可能祇對賴民湘提升為重傷害之犯意，對林昱偉仍僅
    止於普通傷害之故意而已，可見上訴人主觀上並無重傷害之
    故意；抑且所謂重傷害，係以指一肢以上之機能完全且永久
    喪失，或雖未喪失，但顯較一般功能嚴重減退，且經過相當
    之診治，仍無回復之可能，但被害人賴民湘左手所受傷害雖
    經醫院評估減損左手功能40 %，醫囑另稱若病人持續回診追
    蹤、復健治療或可進步10 %等語，倘若被害人能回復到未達
    嚴重減損其機能之程度，即非重傷，原審竟未再調查，猶為
    重傷害之推論，顯然查證未盡並判決理由欠備、矛盾。
  ㈡上訴人在偵審之初雖否認持用西瓜刀之事，但終在原審審理
    時經與辯護人討論後，即不再爭執，坦然面對，第一審量刑
    基礎已然動搖，且上訴人事發時年紀尚輕，不論在主觀上或
    是客觀上，當有「法重情輕，可堪憫恕」的情狀。原審未能
    審酌上情，依刑法第59條規定，給予減刑寬典，已違反罪責
    相當原則、比例原則，自有判決適用法則不當的違誤云云。
三、惟查：
  ㈠按證據的取捨、證明力的判斷與事實的認定，都屬事實審法
    院自由裁量判斷的職權，此項職權的行使，倘不違背客觀存
    在的經驗法則或論理法則，即無違法可言，觀諸刑事訴訟法
    第155 條第1 項規定甚明，自無由當事人任憑己意，指摘為
    違法，而執為上訴第三審合法理由的餘地。又法院認定事實
    ，並不悉以直接證據為必要，其綜合各項調查所得的直接、
    間接證據，本於合理的推論而為判斷，要非法所不許。另刑
    法上使人受重傷罪與傷害致重傷罪之區別，應視加害人有無
    使人受重傷之犯意為斷，被害人所受傷害程度，雖不能據為
    認定有無使人受重傷犯意之唯一標準，但加害人下手情形如
    何，於審究犯意方面，仍不失為重要參考資料。故在判斷行
    為人於行為當時，主觀上是否有重傷害之故意，即應斟酌其
    使用之兇器種類、攻擊之部位、行為時之態度，並深入觀察
    行為人與被害人之關係、衝突之起因、行為當時所受之刺激
    、下手力道之輕重、行為時現場爭執之時空背景、被害人受
    傷情形及行為人事後之態度等各項因素，綜合加以研判。至
    應「如何」及以「何時點」作為判斷該一肢以上之機能毀敗
    或嚴重減損而達重傷害程度？以「毀敗」而言，若傷害已造
    成一肢以上之肢體根本無法治療之程度，自無須考量後續醫
    療之結果，直接即可認定為重傷害；至該肢體之傷害是否達
    於「嚴重減損」程度，則應參酌醫師之專業意見、被害人實
    際治療回復狀況及一般社會觀念對於被害人能否「參與社會
    」、「從事生產活動功能」或「受到限制或無法發揮」等社
    會功能（或是社會適應力）綜合判斷之，且不以傷害初始之
    驗斷狀況為標準，如於最後事實審言詞辯論終結前，被害人
    所受傷害已經相當診治，仍不能回復原狀或恢復進度緩慢、
    停滯而僅具些許行動能力，法院自可即行認定被害人之肢體
    機能已經嚴重減損至重傷害程度，縱若被害人最後終因新興
    技術或藥物治療得獲痊癒，亦僅能否依再審程序特別救濟，
    與原審之審判階段判斷被害人之重傷害與否無關。
    原判決依憑調查證據之結果並綜合卷內證據資料，本於事實
    審法院職權推理之作用，認定上訴人有其事實欄所載之犯行
    。因而維持第一審依想像競合犯之例，從一重論處上訴人以
    犯重傷害罪刑及所為相關沒收諭知之判決（另想像競合犯普
    通傷害罪〈被害人林昱偉〉），駁回其在第二審之上訴。已
    詳敘其調查、取捨證據之結果及憑以認定犯罪事實之心證理
    由。復對於上訴人在原審所為略如第三審上訴意旨㈠之辯解
    如何不足採，除據卷內訴訟資料詳加指駁、說明外，並詳細
    剖析：
    ⒈賴民湘受傷後，經送長庚醫療財團法人高雄長庚紀念醫院
      （下稱高雄長庚醫院）急診，並進行左手第四、五掌掌股
      骨折復位及骨釘固定，左手掌、前臂及手肘傷口清創、神
      經血管及肌腱修補手術，仍因左上肢之正中神經、尺神經
      及肌腱10條均斷裂，造成左手第1至5手指近關節主要活動
      度受限，手腕伸張受限，手部無力麻木，腕部功能嚴重受
      損，雖持續由該院追蹤治療，然高雄長庚醫院就賴民湘所
      受傷勢是否達於重傷程度乙節，迭於第一審及原審覆函稱
      ：賴員…因左側手部開放性傷口術後疤痕孿縮接受疤痕孿
      縮成形手術及局部皮瓣手術，…病人左手第1至第5指感覺
      功能（麻木）仍未完全回復，評估減損左手功能約40％，
      …，若病人持續回診追蹤及接受復健治療，或許伊左手功
      能可以再進步約10 %，惟左手手指感覺功能可能無法完全
      恢復，並已達一肢機能嚴重減損之程度等語，此有該院10
      9年1月6日長庚院高字第0000000000 號函、同年12月24日
      長庚院高字第0000000000號函文在卷可稽，可見賴民湘即
      縱持續回診追蹤及接受復健治療，其左手功能最多僅能再
      進步約10 %，顯見其左手及手指功能均已嚴重減損其效用
      ，仍屬重傷無訛。
    ⒉又上訴人坦承持用西瓜刀揮砍賴民湘，而事發時，被害人
      方僅2 人，上訴人方人數達10餘人，具人數優勢、武力懸
      殊，根本無須取出西瓜刀傷人，且當時賴民湘已無力反擊
      、抱頭閃避，上訴人仍執意持續持刀朝其左上肢揮砍數刀
      ，主觀上顯非僅出於（普通）傷害而已，尤以上訴人到達
      本案全家超商前，旋即為林羿嘉（業經判處普通傷害罪刑
      確定）出頭質問賴民湘、林昱偉說詞後，即出手毆打賴民
      湘，可見其當時情緒已怒不可遏；上訴人所持之西瓜刀，
      全長（含刀柄）達48公分，刀刃長約36公分，刀鋒銳利，
      以此西瓜刀朝他人手、腳揮砍，客觀上已足致使分佈於手
      、腳之神經或韌帶斷裂或功能嚴重受損，造成手、腳機能
      完全毀敗或嚴重減損之重傷害，上訴人行為時係成年人、
      國中畢業，自具有一般成年人之智識及社會常識，自難諉
      為不知；賴民湘確因上訴人前述行為，刀傷累累，造成左
      上肢肌腱、神經及血管斷裂，可見其下手之重；而持西瓜
      刀朝人手部數次揮砍，已足以致人發生重傷害之結果，上
      訴人主觀上對此已有所認知（預見），猶然為之，應已將
      原有之傷害犯意，提升為重傷害之犯意（不確定故意）甚
      明等旨（見原判決第12、13頁）。
    以上所為的事實認定及得心證理由，俱有各項證據資料在案
    可稽，既係綜合調查所得的各直接、間接證據而為合理推論
    ，自形式上觀察，即未違背客觀存在的經驗法則、論理法則
    及證據法則，且事證已臻明確；又原審審理時既已就被害人
    賴民湘前開傷勢是否已至達重傷害程度函詢明白，縱若被害
    人最後終因新興技術或藥物治療得獲痊癒，亦僅能否依再審
    程序特別救濟，與原審之審判階段判斷被害人之重傷害與否
    無關，自無從以未來未知之事推翻原審所為其左手機能已達
    嚴重減損程度之認定。上訴意旨㈠指摘原判決此部分有證據
    調查未盡或判決理由不備、矛盾等違法，均非依據卷內具體
    訴訟資料而為指摘之上訴第三審合法理由。
  ㈡關於刑之量定，及刑法第59條關於犯情可憫、減輕其刑的規
    定，俱屬事實審法院得依職權裁量的事項，法院除就具體個
    案犯罪，斟酌其犯罪情狀，有無可堪憫恕之情外，並以行為
    人的責任為基礎，審酌刑法第57條所列各項罪責因素後予以
    整體評價，而為科刑輕重標準的衡量，使罰當其罪，以實現
    刑罰權應報正義，並兼顧犯罪一般預防與特別預防的目的，
    倘未逾越法律所定範圍，或客觀上顯然濫用權限，即不得任
    意指摘為違法，據為適法上訴第三審的理由。而法律上屬於
    自由裁量之事項，雖然仍有一定之拘束，以法院就宣告刑自
    由裁量權之行使而言，應受比例原則、公平正義原則的規範
    ，並謹守法律秩序之理念，體察法律之規範目的，使結果實
    質正當，俾與立法本旨相契合，亦即合於裁量的內部性界限
    。反之，客觀以言，倘已符合其內、外部性界限，當予尊重
    ，無違法、失當可指。
    原判決既以上訴人的責任為基礎，於理由欄貳─三─㈠內，
    詳敘，第一審審酌上訴人具體之主、客觀條件、前案紀錄、
    被害人等所受傷勢，及其年輕氣盛，僅因友人林羿嘉與他人
    發生細故，竟為相挺，持西瓜刀對他人身體施加暴力，造成
    賴民湘受有左上肢機能嚴重減損難以回復之重傷害，且犯後
    否認重傷犯行，且未能與被害人等達成和解，取得諒解彌補
    其等損害，暨兼衡其家庭、經濟、生活狀況等刑法第57條各
    款所列事項，就其所犯重傷害罪，宣處有期徒刑5年6月（法
    定本刑為「3 年以上10年以下有期徒刑」）。經核前開量刑
    客觀上既未逾法定刑度，又未濫用自由裁量權限，且無違背
    公平正義、責罰相當等原則，尚無違法可言。而案件有無依
    刑法第59條關於犯情可憫、減輕其刑規定，同屬法院之自由
    裁量權，非許當事人逕憑己意，指稱法院不給此寬典，即有
    判決不適用法則之違法。
四、綜合前旨及其他上訴意旨，無非係就原判決已明白論斷之事
    項，執其枝節再為事實爭辯，或對於事實審法院量刑之適法
    職權行使，徒以自己之說詞，任意指為違法，均非適法之第
    三審上訴理由。其上訴為違背法律上之程式，應予駁回。 
據上論結，應依刑事訴訟法第395條前段，判決如主文。
中    華    民    國   110    年    10    月    28    日
                  刑事第二庭審判長法  官  林  勤  純  
                                  法  官  王  梅  英  
                                  法  官  莊  松  泉  
                                  法  官  吳  秋  宏  
                                  法  官  李  釱  任  
本件正本證明與原本無異
                                  書記官
中    華    民    國   110    年    11    月    4     日